【裁判字號】    92,上訴,3628
【裁判日期】    921209
【裁判案由】    偽造有價證券等
【裁判全文】
臺灣高等法院刑事判決                          九十二年度上訴字第三六二八號
    上  訴  人
    即  被  告  丙○○
                乙○○
    右二人共同
    指定辯護人  本院公設辯護人甲○○
右上訴人因偽造有價證券等案件，不服臺灣桃園地方法院九十一年度訴字第一四二二
號，中華民國九十二年八月六日第一審判決（起訴案號：臺灣桃園地方法院檢察署九
十年度偵字第二０九三六號），提起上訴，本院判決如左：
    主  文
原判決撤銷。
丙○○、乙○○共同行使偽造私文書，足以生損害於他人，各處有期徒刑陸月，如易
科罰金均以參佰元折算壹日。乙○○緩刑參年。
附表編號五、編號六文書上偽造之「Dick-Ceo」署押各壹枚，均沒收。
    事  實
一、丙○○、乙○○係夫妻關係，其二人在桃園縣新屋鄉○○路四六九號一樓開設金
    揚電機企業有限公司（下稱金揚公司），由丙○○擔任公司名義上之負責人，並
    為商業登記法所規定之商業負責人，共同經營沈水幫浦之生產、買賣。緣外商公
    司「ＥＡＳＴＥＲＮ  ＤＩＡＭＯＮＤ」（下簡稱東方鑽石公司）於民國九十年
    間，以美金七萬元代價，向金揚公司訂購沈水幫浦一百個，並交付金揚公司如附
    表編號一所示，由美商銀行「ＵＮＩＴＥＤ  ＮＡＴＩＯＮＡＬ  ＢＡＮＫ」（
    下簡稱美國國家銀行）開立之信用狀一張，作為上開貨款之擔保；然金揚公司嗣
    後僅交付東方鑽石公司十二個沈水幫浦，尚有八十八個沈水幫浦未如約出貨。丙
    ○○、乙○○均明知上情，然因斯時金揚公司經營不善，財務困難，二人急需現
    金周轉之餘，竟共同意圖為自己不法之所有，而基於詐欺取財、行使偽造私文書
    、行使業務上登載不實之文書、違反商業會計法等犯意聯絡，先於九十年九月間
    不詳時間，由丙○○以金揚公司名義，在金揚公司內，在如附表編號三所示之出
    貨包裝明細單、編號四所示之商業發票會計憑證上，虛偽記載已出貨一百個沈水
    幫浦之不實事項，連同附表編號二所示之提貨單交予方秀利，而以信用狀面額百
    分之六即美金四千二百元代價，委由方秀利於九十年九月間不詳時間，在台北縣
    新莊市○○路六五一之八號四樓好禮企業有限公司（下稱好禮公司）內，以東方
    鑽石公司名義，偽造附表編號五、編號六之收貨聲明書、貨物檢驗合格證明書各
    一份，並偽造該公司負責人署押「Dick-Ceo」各一枚，表示東方鑽石公司已經收
    受金揚公司送交之沈水幫浦一百個，並已確認品質檢驗無誤之意後，將上開文件
    交還予丙○○、乙○○二人。丙○○、乙○○取得上開文件後，即由乙○○於九
    十年九月二十五日晚間八時許，以電話向不知情之鼎業貿易有限公司（下稱鼎業
    公司）負責人賴麗雲佯稱：「金揚公司因銀行押匯額度已滿，銀行不願接受本件
    信用狀之押匯，請鼎業公司利用其額度代為押匯」等語，並於九十年九月二十七
    日，將附表所示之各項文件提交予賴麗雲，使賴麗雲誤信金揚公司已經如約將全
    數幫浦出貨，美國國家銀行將可依信用狀上之記載付款，乃同意代為押匯，並即
    於當日（九月二十七日），以鼎業公司名義，持附表所示之押匯文件，向世華商
    業銀行三重分行（下簡稱世華銀行）辦理押匯手續，換取現金；並於翌日（九月
    二十八日）將押匯所得扣除代辦費用後，餘款新台幣二百三十萬元匯入丙○○指
    定之其債權人黃萬得在台中商業銀行鹿港分行帳戶。丙○○、乙○○即以上開方
    式，詐得二百三十萬元，並足生損害於東方鑽石公司、賴麗雲及鼎業公司。九十
    年十月九日，美國國家銀行以上開押匯文件中，附表編號五之收貨說明書，編號
    六之貨物檢驗合格證明書，其上東方鑽石公司負責人「Dick-Ceo」之簽名，與銀
    行留底之簽名不符為由，拒絕付款，經世華銀行三重分行轉知賴麗雲，賴麗雲始
    發覺受騙。
二、案經鼎業公司代表人賴麗雲訴請台灣桃園地方法院檢察署檢察官偵查起訴。
    理  由
一、訊據被告丙○○、乙○○固不否認於上開時間、地點共同經營金揚公司，嗣於九
    十年間，有外商東方鑽石公司以美金七萬元代價，向金揚公司訂貨沈水幫浦一百
    個，並提出美國國家銀行所開具如附表一所示之信用狀，交予金揚公司，作為付
    款擔保，然金揚公司僅出貨十二個沈水幫浦後即未再出貨，迄今尚有八十八個未
    依約出貨。被告二人雖均明知上情，然因金揚公司需款孔急，遂由丙○○以金揚
    公司名義，出具附表編號三、編號四之出貨包裝明細單、商業發票，其上虛偽記
    載略稱：已如約出貨一百個沈水幫浦等字樣後，將上開信用狀連同附表編號二所
    示之提單，一併交予方秀利，再由方秀利偽造以東方鑽石公司名義出具，詳如附
    表編號五、編號六之收貨聲明書、貨物檢驗合格證明書，內容略稱已收到一百個
    沈水幫浦，品質檢驗良好等語後，將附表編號一至編號六之文件全數交還予丙○
    ○、乙○○。再由乙○○以金揚公司在銀行之押匯額度已滿，銀行拒絕再接受本
    件信用狀之押匯為由，委託賴麗雲以鼎業公司名義，代向銀行辦理本件信用狀之
    押匯，以貼現使用。並由丙○○交予賴麗雲如附表所示之各項文件，使賴麗雲誤
    信金揚公司已經如約出貨予東方鑽石公司，亦即開狀銀行美國國家銀行將會依信
    用狀上之記載付款，而陷於錯誤，乃同意以鼎業公司之押匯額度，代向世華銀行
    押匯，並即將押匯所得扣除押匯及代辦費用後，將餘款新台幣二百三十萬元匯入
    被告丙○○指定之帳戶內，惟事後開狀銀行美國國家銀行以附表編號五、編號六
    之收貨聲明書、貨物檢驗合格證明書上之「Dick-Ceo」簽名與銀行留底不符為由
    ，拒絕付款，被告二人又無力償還上開押匯所得，賴麗雲始發覺受騙等事實，惟
    均矢口否認有何偽造文書、詐欺取財等犯行。均辯稱：我們請方秀利幫忙處理押
    匯文件，信用狀、提貨單我們沒有更改任何資料，銀行已經確認過信用狀的真偽
    ，並非偽造，而且賴麗雲是在收到銀行匯款給她，她才將錢給我們；我們只有出
    貨十二個沈水幫浦，那是廠商叫我們先出這一部份，附表編號五、編號六所示，
    以東方鑽石公司名義出具的收貨聲明書、貨物檢驗合格證明書是方秀利替我們處
    理，她拿給我們的，所有文件都是英文，我們看不懂，一切都交給方秀利代辦，
    我們沒有要詐欺云云。被告乙○○並辯稱：所有文件均是伊太太在處理，伊太太
    也不懂云云。經查：
  (一)被告二人於上開時間、地點共同經營金揚公司，由丙○○擔任負責人，嗣於九十
    年間，有外商東方鑽石公司以美金七萬元代價，向金揚公司訂貨沈水幫浦一百個
    ，並提出美國國家銀行所開具如附表編號一所示之信用狀，交予金揚公司作為付
    款擔保，而金揚公司僅出貨十二個沈水幫浦後即未再出貨，尚有八十八個未依約
    出貨，被告二人均明知上情，而仍由丙○○以金揚公司名義，出具如附表編號三
    編號四之出貨包裝明細單、商業發票，其上均有不實之記載：「已出貨買方東方
    鑽石公司一百個七五０瓦沈水幫浦」等語，連同附表編號二所示之提單，再委請
    方秀利偽造以東方鑽石公司名義出具，詳如附表編號五、編號六所示之收貨聲明
    書、貨物檢驗合格證明書，內容亦係略稱：「已收到一百個沈水幫浦，品質檢驗
    良好」等語後，由乙○○以金揚公司在銀行之押匯額度已滿，銀行拒絕再接受本
    件信用狀之押匯為由，委託賴麗雲以鼎業公司名義，代向銀行辦理本件信用狀之
    押匯，以貼現使用；並即由丙○○交予賴麗雲如附表所示之各項文件，使賴麗雲
    誤信金揚公司已經如約出貨予東方鑽石公司，亦即開狀銀行美國國家銀行將會依
    信用狀上之記載付款，而陷於錯誤同意以鼎業公司之押匯額度，代向世華銀行押
    匯，並將押匯所得扣除押匯及代辦費用後餘款二百三十萬元匯入丙○○指定之黃
    萬得帳戶內，事後經美國國家銀行以附表編號五、編號六之收貨聲明書、貨物檢
    驗合格證明書上之買方負責人簽名「Dick-Ceo」，與銀行存底之簽名不符為由，
    拒絕付款等情，已經被告二人自承屬實，核與告訴人賴麗雲在偵審中之指訴相符
    ，此外並有桃園縣政府九十年十二月二十日九十府勞動字第二五八三一二號函暨
    所附歇業檢查記錄、經濟部公司查詢資料、金揚公司海關出口報單、如附表編號
    一至編號六所示之信用狀及其押匯附屬文件、美國國家銀行拒絕付款之通知、上
    海商業儲蓄銀行出具之商業信用狀轉讓通知書、世華聯合商業銀行匯出匯款回條
    等件（均含中文譯本）在卷可稽。
  (二)證人即世華銀行三重分行行員洪婷敏於原審證稱：本件信用狀不能付款，因為國
    外的開狀銀行發電表示所提示的押匯文件有瑕疵，買方拒絕付款，開狀銀行表示
    押匯文件裡面買方簽名的部分，和買方留存在開狀銀行裡面的簽名不同，提單是
    真的，由船公司發的，信用狀是開狀銀行開的，商業發票和包裝單（即出貨包裝
    明細單）是賣方自己出具之文件，收貨聲明書、貨物檢驗合格證書是買方收到貨
    物的通知及檢驗證明等語（見原審卷第九五頁以下）。又本件美國國家銀行確係
    因買方出備之文件簽名，與該銀行留底之簽名不符，而拒絕付款，並未否認曾開
    立該信用狀，並有該銀行拒絕付款之通知附卷可稽（含中文譯本，偵卷第三四頁
    至第三六頁）。佐以被告等人並未如約全部出貨，已如前述，衡情買方當無書面
    表示已經全數收到貨物之理。足認附表編號一之信用狀、編號二之提貨單，均係
    名義人出具無誤，並無偽造之問題；至附表編號三之出貨包裝明細單、編號四之
    商業發票均係被告丙○○以金揚公司負責人之資格出具，雖非偽造，惟其內容記
    載已出貨一百個沈水幫浦等字樣，顯有不實；其以買方東方鑽石公司名義出具，
    如附表編號五之收貨聲明書、編號六之貨物檢驗合格證明書，則均係偽造之文書
    無疑。
  (三)被告二人明知金揚公司未依約交付一百個沈水幫浦予東方鑽石公司，該公司顯無
    付清買賣價款之義務，且信用狀之押匯附件部分不實，此如前述，仍以上開不實
    文件，委託賴麗雲以鼎業公司名義向世華銀行押匯，而得款二百三十萬元，渠等
    有詐欺之不法意圖，亦甚明確。
  (四)被告等雖辯稱：我們只有出貨十二個沈水幫浦，是因為廠商叫我們先出這一部份
    ，附表編號五、編號六所示，以東方鑽石公司名義出具的收貨聲明書、貨物檢驗
    合格證明書是方秀利替我們處理，她拿給我們的，所有文件都是英文，我們看不
    懂，一切都交給方秀利代辦，我們沒有要詐欺云云。然查，金揚公司僅出貨十二
    個沈水幫浦，按一般商業習慣，或依上開信用狀上之記載，買方東方鑽石公司斷
    無支付全數貨款之可能，乃被告等竟開具出貨一百個沈水幫浦之商業發票及出貨
    包裝明細單，故為不實記載，並持交賴麗雲代為押匯，就上開經過，被告二人如
    何能諉為不知？且依提貨單記載，被告出貨之時間為
    日（見偵卷第十八頁），而收貨聲明書、貨物檢驗合格證明書上記載之開立時間
    ，卻為
    提貨時間，尚先於出貨時間四日，顯與事實不符。被告等所辯無非卸責之詞，均
    不足採。
  (五)被告等另辯稱：銀行已經確認過信用狀的真偽，並非偽造，而且賴麗雲是在收到
    銀行匯款給她，她才將錢給我們等語，意指渠等並未詐欺賴麗雲，就信用狀並非
    偽造一節，固屬可信，已如前述，然本件被告等係利用提貨單上僅粗略記載運送
    數目為「一件」，並未翔實記明實際出貨沈水幫浦數量之漏洞，在買賣雙方出具
    之相關出貨、收貨文件上記載不實之沈水幫浦出貨量，造成銀行在書面審核信用
    狀與相關買賣文件時，並無問題之假象，此經賴麗雲於原審陳明在卷（見原審卷
    第六○頁），核與證人即世華銀行三重分行行員洪婷敏於原審證稱：買方有沒有
    出證明銀行沒有辦法查，因為所謂「買方出具之文件」，實際上是由申請押匯的
    賣方提出的，實際出貨量（是否）與信用狀（附屬文件上的記載）不符，我們不
    清楚，我們只能對文件等語相符（見原審卷第九六頁）。是被告等徒以信用狀為
    真實等語置辯，尚不足採為有利於渠等之認定。
  (六)至證人方秀利固於原審證稱：收貨說明書及貨物檢驗合格證明書不是我們寫的，
    都是國外廠商提供的云云。惟與被告等在偵查中所稱：「檢驗證明書及說明書是
    某家貿易公司給我們資料」、「貿易公司跟我們講要出貨一百個，方小姐叫我們
    先試押看看，資料都是方小姐拿給我們的，方小姐叫我們試試看，所以我們就交
    給賴小姐，請她幫忙我們押匯‧‧‧」等語不符（偵卷第四四頁反面、第五五頁
    反面），且上開二項文件其上之負責人「Dick-Ceo」簽名，與美國國家銀行留底
    之簽名不符，甚而被告等尚未如約全部出貨，買方東方鑽石公司當無付款之理，
    此均如前述，是證人方秀利如何由買方處取得上開文件？其所辯顯與常情不符。
    佐以告訴人賴麗雲於本院指稱：丙○○的堂弟有帶我親自去找方秀利，我冒充丙
    ○○的員工，問方秀利何以簽名不符，她說只是幫丙○○做這些事而已，她怎可
    以隨便告訴人家等語（本院九十二年十一月二十五日筆錄第七頁）。足徵方秀利
    所述為卸責之詞，並不足採。其就偽造文書部分之犯行，與被告等顯有犯意聯絡
    及行為分擔，應為共同正犯。
  (七)綜上所述，被告等所辯否認犯行，要係推諉卸責之詞，均不足採信，渠等犯行均
    可認定。
二、核被告丙○○、乙○○所為，就出具附表編號三不實之出貨包裝明細單部分，係
    犯刑法第二百十六條、第二百十五條之行使業務上登載不實之文書罪。就出具附
    表編號四之不實商業發票部分，係犯商業會計法第七十一條第一款之罪。就偽造
    附表編號五、編號六之收貨說明書及貨物檢驗合格證明書部分，則係犯同法第二
    百十六條、第二百十條之行使偽造私文書罪。至於以上開偽造文件，誘使賴麗雲
    為之押匯，套取現金部分，則係犯同法第三百三十九條第一項之詐欺取財罪。被
    告等接續出具附表編號三、編號四之不實文書及商業憑證，時間緊接，且係利用
    同一機會而為；渠等與方秀利接續以東方鑽石公司名義，偽造附表編號五、編號
    六之文書，亦係利用同一機會接續為之，均各以一個行為論。被告等在附表編號
    五、編號六之文書上分別偽造「Dick-Ceo」簽名，為整個偽造文書行為之部分行
    為，不另論罪；偽造私文書，業務上登載不實文書之低度行為，分別為行使之高
    度行為所吸收，亦均不另論罪。被告二人與方秀利就偽造附表編號五、編號六文
    書部分之犯行間，有犯意聯絡及行為分擔，就此部分為共同正犯。被告等出具附
    表編號三之不實文書，並開立附表編號四之不實商業憑證，係以一行為同時觸犯
    二罪名，為想像競合犯，依刑法第五十五條從一重之開立不實商業憑證罪處斷。
    渠等所犯商業會計法、偽造私文書與詐欺取財三罪間，有方法結果之牽連關係，
    依刑法第五十五條從一重之偽造私文書罪處斷。公訴人雖未敘及被告等違反商業
    會計法、業務上登載不實之事實，惟該部分事實與已起訴部分之事實間，有牽連
    犯裁判上一罪之關係，本院自得併為審酌。
三、原審對被告二人予以論罪科刑，固非無見，惟被告二人已與被害人賴麗雲達成和
    解，並賠償損害，經被害人賴麗雲到庭陳稱無誤，原審不及審酌，自有未合，被
    告上訴意旨指摘原判決不當為有理由；又商業會計法第五十五條係關於商業資本
    以財物抵繳估價之規定，與本案無任何關係，原判決論罪法條竟誤引；又原判決
    既依刑法第二百十九條沒收附表編號五、編號六文書上偽造之「Dick-Ceo」署押
    ，論罪法條則漏引之，均有未合。原判決既有可議之處，自應由本院撤銷改判。
    爰審酌被告二人均無前科，被告等犯罪之手段、方法、犯罪所生之危害，犯後已
    與被害人達成和解及渠等犯後坦承犯行等一切情狀，各量處有期徒刑六月，並諭
    知易科罰金之折算標準。附表編號五、編號六所示之偽造文書，已由賴麗雲持向
    世華銀行押匯，非被告所有，不予沒收；惟其上偽造之「Dick-Ceo」簽名各一枚
    ，依刑法第二百十九條規定沒收。末查，被告乙○○未曾受有期徒刑以上刑之宣
    告，有本院被告全國前案紀錄表在卷可按，本件犯行多係被告丙○○所為，被告
    乙○○並非主犯，其經此次刑之宣告足資警惕，無虞再犯，所處之刑以暫不執行
    為適當，爰併宣告被告乙○○緩刑三年，被告丙○○則不宜宣告緩刑。
四、公訴意旨另以：被告丙○○、乙○○上開犯行，就偽造附表編號一之信用狀部分
    ，另涉有刑法第二百零一條之行使有價證券罪嫌。然查，本件押匯文件中，僅係
    賣方之被告在業務上應出具之文書及商業憑證上，為不實之虛偽記載，另以買方
    名義偽造相關之收貨文件證明，至信用狀本身則確係名義人美國國家銀行所開出
    ，並無偽造情事，此均如前述。是本件被告等偽造之部分，尚非有價證券，其等
    所為與偽造有價證券無涉。惟公訴人認被告等此部分犯行，與前開論罪科刑部分
    之事實間，有牽連犯裁判上一罪之關係，爰不另為無罪之諭知。
據上論斷，應依刑事訴訟法第三百六十九條第一項前段、第三百六十四條、第二百九
十九條第一項前段，商業會計法第七十一條第一款，刑法第十一條、第二十八條、第
二百十六條、第二百十條、第二百十五條、第二百十九條、第三百三十九條第一項、
第五十五條、第四十一條第一項前段、第七十四條第一款，罰金罰鍰提高標準條例第
一條前段、第二條，判決如主文。
本案經檢察官鄭富銘到庭執行職務。
中      華      民      國    九十二    年    十二    月      九        日
                              臺灣高等法院刑事第二十庭
                                  審判長法  官  葉  麗  霞
                                        法  官  陳  晴  教
                                        法  官  李  春  地
右正本證明與原本無異。
如不服本判決，應於收受送達後十日內向本院提出上訴書狀，其未敘述上訴之理由者
並得於提起上訴後十日內向本院補提理由書（均須按他造當事人之人數附繕本）。
                                        書記官  柳  秋  月
中      華      民      國    九十二    年    十二    月      九        日
附錄：本案論罪科刑法條全文
商業會計法第七十一條第一款
商業負責人、主辦及經辦會計人員或依法受託代他人處理會計事務之人員
有左列情事之一者，處五年以下有期徒刑、拘役或科或併科新台幣十五萬
元以下罰金：
一  以明知為不實之事項，而填製會計憑證或記入帳冊者。
中華民國刑法第二百十六條
行使第二百十條至第二百十五條之文書者，依偽造、變造文書或登載不實事項或使登
載不實事項之規定處斷。
中華民國刑法第二百十條
偽造、變造私文書，足以生損害於公眾或他人者，處五年以下有期徒刑。
中華民國刑法第二百十五條
從事業務之人，明知為不實之事項，而登載於其業務上作成之文書，足以生損害於公
眾或他人者，處三年以下有期徒刑、拘役或五百元以下罰金。
中華民國刑法第三百三十九條第一項
意圖為自己或第三人不法之所有，以詐術使人將本人或第三人之物交付者，處五年以
下有期徒刑、拘役或科或併科一千元以下罰金。
附表：
┌──┬─────┬────┬────┬────────┬──────┐
│編號│文書名義人│製作時間│文書名稱│文書內容        │備註        │
├──┼─────┼────┼────┼────────┼──────┤
│一  │UNITED    │西元二千│五０一二│同意為 EASTERN  │信用狀真正，│
│    │NATIONAL  │零一年九│七五號信│ DIAMOND（東方鑽│並無偽造    │
│    │BANK      │月二十日│用狀    │石公司）擔保本件│            │
│    │（美國國家│（即民國│(L/C)   │美金七萬元貨款  │            │
│    │銀行）    │九十年九│        │                │            │
│    │          │月二十日│        │                │            │
│    │          │）      │        │                │            │
├──┼─────┼────┼────┼────────┼──────┤
│二  │世樺國際聯│九十年九│提貨單  │載運一箱沈水幫浦│提貨單真正，│
│    │運有限公司│月二十五│(bill of│，可持以提貨    │僅係記載疏略│
│    │          │日      │lading) │                │，未註明貨物│
│    │          │        │        │                │數量，並無偽│
│    │          │        │        │                │造          │
├──┼─────┼────┼────┼────────┼──────┤
│三  │金揚公司  │九十年九│出貨包裝│已出貨一百個沈水│於業務上之文│
│    │          │月二十四│明細單( │幫浦，總價美金七│書登載前開不│
│    │          │日      │packing │萬元            │實事項      │
│    │          │        │list)   │                │            │
├──┼─────┼────┼────┼────────┼──────┤
│四  │同右      │九十年九│商業發票│同右            │於商業發票會│
│    │          │月二十四│(commerc│                │計憑證上登載│
│    │          │日      │ial invo│                │前開不實事項│
│    │          │        │ice)    │                │            │
├──┼─────┼────┼────┼────────┼──────┤
│五  │東方鑽石公│九十年九│收貨聲明│已收貨一百個沈水│以東方鑽石公│
│    │司        │月二十一│書(state│幫浦            │司名義偽造之│
│    │          │日      │ment)   │                │文書，並偽造│
│    │          │        │        │                │該公司負責人│
│    │          │        │        │                │「Dick-Ceo」│
│    │          │        │        │                │之簽名一枚  │
├──┼─────┼────┼────┼────────┼──────┤
│六  │同右      │九十年九│貨物檢驗│到貨之沈水幫浦品│同右        │
│    │          │月二十一│合格證明│質經驗收結果良好│            │
│    │          │日      │書(inspe│                │            │
│    │          │        │ction ce│                │            │
│    │          │        │rtificat│                │            │
│    │          │        │e)      │                │            │
└──┴─────┴────┴────┴────────┴──────┘


司法院資訊處製作；財團法人民間司法改革基金會備份。
